【裁判字號】    89,上易,3694
【裁判日期】    890911
【裁判案由】    竊佔
【裁判全文】
臺灣高等法院刑事判決                          八十九年度上易字第三六九四號
    上  訴  人  臺灣臺北地方法院檢察署檢察官
    上  訴  人
    即  被  告  丁○○
    選任辯護人  陳雲惠
                王存淦  律師
    被      告  丑  ○
    選任辯護人  王存淦  律師
右上訴人因被告等竊佔案件，不服臺灣臺北地方法院八十八年度易字第二九○四號，
中華民國八十九年九月十一日第一審判決（起訴案號：臺灣臺北地方法院檢察署八十
八年度偵字第一三四○一號），提起上訴，本院判決如左：
    主  文
原判決關於丁○○部分撤銷。
丁○○無罪。
其他上訴駁回。
    理  由
一、公訴意旨略以：上訴人即被告丁○○與被告丑○係夫妻關係，與壬○○、甲○○
    、癸○○、庚○○、辛○○、子○○、己○、戊○○等八人同為坐落於台北市○
    ○區○○段第一之八地號之共同所有人，其應有部分各為八分之一，丑○、丁○
    ○之建物為上開地號之一樓，即門牌號碼為台北市○○街四○三巷三十號一樓，
    竟共同基於犯意之聯絡，意圖為自己不法之利益，於民國八十七年三月間，竊佔
    上址一樓法定空間之庭院：以水泥砌成一道矮牆從公共樓梯門線延伸至人行道約
    佔有二平方公尺之面積、以鐵棚及鋁皮緊靠其一樓頂搭蓋一間房屋面積達三十五
    平方公尺為己有，影響前開共有人之權益甚巨，因認被告丑○與上訴人即被告丁
    ○○均涉有竊佔罪嫌云云。
二、按犯罪事實應依證據認定之，無證據不得推定犯罪事實，刑事訴訟法第一百五十
    四條定有明文。又不能證明被告犯罪或其行為不罰者，應諭知無罪之判決，同法
    第三百條第一項亦著有規定。再所謂證據，係指足以認定被告確有犯罪行為之積
    極證據而言。苟積極之證據不足為不利於被告事實之認定，即應為有利於被告之
    認定，更不必有何有利之證據，最高法院三十年上字八一六號著有判例，足資參
    照。其次，刑法第三百二十條第二項之竊佔罪，須行為人主觀上有為自己或第三
    人不法利益之意圖，而於客觀上有私竊佔用之行為，始足成立，此觀該條規定自
    明。本件訊據上訴人即被告丁○○固不諱言有於前揭共有法定空地上砌築水泥矮
    牆，惟堅決否認有何竊佔意圖，辯稱：伊夫妻實際並未住上開房屋，該房屋購入
    後，伊先是充做員工宿舍，嗣再陸續出租予他人。會砌築水泥矮牆，係因門前空
    地較隔鄰為低，遇雨積水，伊乃鳩工於房屋兩旁埋設排水管，又為免排水管因無
    法深埋，恐為車輛經過時遭壓破，故於兩旁排水管之位置上，砌築水泥矮牆，以
    資保護，但。其餘遮雨棚（指石棉瓦材質）原於買受房屋之時即已存在，嗣為第
    一任房客改為伸縮雨棚，至於鐵皮屋亦係由第二任房客而非伊所搭建等情。另被
    告丑○亦堅決否認有犯何竊佔罪嫌，辯稱：事情均由伊先生處理，伊不知情等語
    。
三、公訴人所以認被告丁○○及丑○二人於右揭時地共同竊佔告訴人壬○○、甲○○
    、癸○○、庚○○、辛○○、子○○、己○、戊○○等八人之土地，係以：上開
    事實業據告訴人指証歷歷，且被告亦自承有砌築水泥矮牆，並有地籍謄本、相片
    九張、律師事務所函、調解筆錄、八十八年七月二十六日檢察官現場履勘筆錄及
    地政事務所丈量之土地複丈成果圖、土地、建物登記謄本、相片十六張附卷可稽
    ，以及被告二人亦無法提出前開鐵皮屋於七十九年搭蓋或由何人所建及砌矮牆可
    防淹水之事証等情，資為論據。惟查：
    (一)上揭台北市○○街四○三巷三十號一樓房屋，係被告夫妻以丑○之名義向其前
      手即證人蔡○明購得，此有被告丁○○所提出之土地及建築改良物登記簿謄本
      在卷可稽。
    (二)其次，據證人蔡○明於八十九年十一月十日在本院證稱：上開房屋於伊購買時
      即已存在有（石棉瓦材質之）遮雨棚，顯見該遮雨棚原非被告所搭蓋。雖告訴
      人指被告等於其後又加蓋伸縮式遮雨棚云云，然此非特為被告丁○○所否認，
      稱：該伸縮式遮雨棚乃前一承租人高先生所設，且徵諸被告等所言並為告訴人
      辛○○、己○、子○○等人所是認之被告等自買受上開房屋後，渠等並未以之
      供自己居住之用而係出租了他人使用之情節觀之，被告等實無更為增設之必要
      ，其所辯未加蓋遮雨棚一節，應非虛妄。
    (三)又，關於系爭之鐵皮屋，乃證人即向被告承租上開房屋之丙○○所增設，此已
      據該證人於八十九年十一月十日在本院中證述屬實，被告辯謂非伊所為，允有
      可信。
    (四)再者，關於在上開房屋前之空地上構築水泥矮牆一節，依原審卷第八十四頁所
      附照片顯示，當時確有埋設排水管線，且據證人即受僱於被告丁○○而為其施
      作該項水泥矮牆工程之乙○○亦於八十九年十一月十日在本院中表示：因當時
      做排水管，本來打算將地面加高，但因鄰居抗議而作罷，又因無法挖太深，為
      免排水管日後遭車輛壓破，始將水泥砌高等語。再參以證人即住於台北市○○
      街四○一巷二十九號四樓之王碧真於八十九年三月十六日在原審所稱：該處以
      前即會積水等語，以及原審卷第四十四頁反面所附勘驗筆錄附圖所示，前揭空
      地與人行道間，猶留有出入口可供進出之情形以觀，堪認被告丁○○於鳩工砌
      築水泥矮牆之初，實非有何為自己或第三人不法利益之意圖。此由被告丁○○
      於事後業已自行拆除系爭水泥矮牆並要求承租戶將上述系爭遮雨棚及鐵皮屋一
      併拆除，即足明證。
    (五)至於被告丑○，雖為上開房屋之登記名義人，惟據被告丁○○陳稱有關該屋之
      管理、修繕、收益，以及上述水泥矮牆之構築，均係由伊一人處理，其妻丑○
      並不瞭解。此參以證人乙○○所稱：是被告丁○○叫渠等前往施工一語，應有
      可信。即經本院於八十九年十月二十七日質之告訴人辛○○、己○及子○○等
      人亦僅據渠等同稱：所以告被告丑○，是因為其為房屋之登記名義人爾。足徵
      被告丑○並無公訴人所指之犯行。
四、綜上查證，公訴人所指前揭法定空地遭佔用之情形，或均非被告等所為，或不足
    認被告丁○○有何為自己或第三人不法利益之意圖，被告等均無成立竊佔罪責餘
    地。此外又別無其他積極證據，足證被告等有何犯行，即不能證明被告等犯罪。
    原審就被告丁○○部分，疏未詳為審究上情，遽予論罪科刑，自有未洽。被告丁
    ○○上訴意旨否認犯罪，指摘原判決關於渠部分為不當，為有理由。應由本院就
    被告丁○○部分予以撤銷，並另為其無罪之諭知。至於原審以被告丑○罪證不足
    ，因而判決其無罪，經核並無不當。檢察官上訴意旨仍執前詞指摘原判決關於此
    部分不當，非有理由，應予駁回。
據上論斷，應依刑事訴訟法第三百六十八條、第三百六十九條第一項前段、第三百六
十四條、第三百零一條第一項，判決如主文。
本案經檢察官劉惟宗到庭執行職務。
中      華      民      國    八十九    年     十二     月     十八     日
                              臺灣高等法院刑事第二十庭
                                  審判長法  官  葉  麗霞
                                        法  官  黃  瑞  華
                                        法  官  余  來  炎
右正本證明與原本無異。
不得上訴。
                                        書記官  黃  麗  玲
中    華    民    國    九十      年         一     月          二      日


司法院資訊處製作；財團法人民間司法改革基金會備份。
